【裁判字號】    98,上易,191
【裁判日期】    980721
【裁判案由】    清償借款
【裁判全文】
臺灣高等法院臺中分院民事判決         98年度上易字第191號
上  訴  人  丁○○
訴訟代理人  蔡嘉容    律師
被上訴人    彰化商業銀行股份有限公司
法定代理人  己○○
訴訟代理人  戊○○
上列當事人間請求清償借款事件，上訴人對於民國98年3月12日
臺灣臺中地方法院98年度訴字第67號第一審判決提起上訴，本院
於98年7月7日言詞辯論終結，判決如下：
    主  文
上訴駁回。
第二審訴訟費用由上訴人負擔。
    事實及理由
壹、程序方面：
一、按當事人之法定代理人代理權消滅者，訴訟程序在有法定代
    理人或取得訴訟能力之本人承受其訴訟以前當然停止；承受
    訴訟人，於得為承受時，應即為承受之聲明，民事訴訟法第
    170條、第175條第1項分別定有明文。本件被上訴人之法定
    代理人原為李庸三，於訴訟中變更為己○○，其已於原審當
    庭聲明承受訴訟，依前揭規定，核無不合。
二、按債權人以各連帶債務人為共同被告提起給付之訴，以被告
    一人提出非基於個人關係之抗辯，且經法院認為有理由者為
    限，始得適用民事訴訟法第五十六條第一項之規定，認定對
    於各連帶債務人均發生效力（最高法院四十一年台抗字第一
    ０號、三十三年上字第四八一０號判例參照）。本件被上訴
    人於第一審主張富淞塑膠工業股份有限公司（以下稱富淞公
    司）以該公司之法定代理人乙○○、丙○○、甲○○、丁○
    ○等人為保證人，向被上訴人借貸系爭款項未依約清償，基
    於借貸之法律關係，以上述各連帶債務人為共同被告，提起
    給付系爭款項之訴，第一審判決後，丁○○提起第二審上訴
    ，辯稱伊並未擔任系爭借貸契約之保證人，保證契約應屬無
    效，伊不必負清償借款責任等語。此等抗辯，均係基於個人
    關係之抗辯，依上開說明，不論法院審理結果如何，其抗辯
    對於其餘連帶債務人均不生效力，故其上訴效力均不及於未
    上訴之富淞公司、乙○○、丙○○、甲○○，不得將富淞公
    司、乙○○、丙○○、甲○○列為上訴人，均先鈙明。
貳、實體方面：
甲、兩造之聲明：
一、上訴人方面：求為判決：
  １、原判決不利於上訴人部分廢棄。
  ２、被上訴人在第一審之訴駁回。
二、被上訴人方面：求為判決駁回對造之上訴。
乙、被上訴人起訴主張：富淞公司（第一審共同被告，未上訴）
    於民國（下同）93年5月間邀同乙○○、丙○○、甲○○（
    均為第一審共同被告，均未上訴）以及上訴人丁○○為連帶
    保證人，簽立保證書，載明就富淞公司對被上訴人所負之一
    切債務，於新台幣（以下同）一億元及其利息、違約金、損
    害賠償金之負擔，願與富淞公司負連帶清償責任，主債務人
    富淞公司到期不履行債務時，被上訴人得逕向保證人求償，
    無須先對主債務人富淞公司起訴或強制執行，經被上訴人於
    94年8月10日核准，於94年9月5日將200萬元撥入富淞公司之
    帳戶內，並另書立借據，借款利率按基準利率加年息1.25%
    計付，並隨基準利率調整而調整（現為年息5.84%），如債
    務遲延清償時，除依原放款利率計收遲延利息外，逾期在6
    個月以內者，按上開利率10%；逾期6個月以上者，按上開利
    率20%加計違約金，若本金、利息、違約金中有任何一筆未
    依約給付，或立約人使用票據遭退票時，上述各債務全部視
    為到期，其後上訴人又於96年5月29日書立保證書、授信約
    定書，重伸保證人願就富淞公司對被上訴人所負之債務，在
    五千萬元範圍及其利息、違約金、損害賠償金之負擔，與富
    淞公司負連帶清償責任，主債務人富淞公司到期不履行債務
    時，被上訴人得逕向保證人求償，無須先對主債務人富淞公
    司起訴或強制執行。嗣主債務人富淞公司所使用之票據於97
    年9月19日被票據交換所公告為拒絕往來戶，依上述保證書
    、授信約定書之約定，上述借款即視為全部到期，尚欠本金
    794,000元及如原判決主文第1項所示之遲延利息、違約金等
    情，爰本於消費借貸及連帶保證之法律關係，求為命上訴人
    應與已判決確定之富淞公司、乙○○、丙○○、甲○○連帶
    給付被上訴人794,000元及如原判決主文第1項所示之利息暨
    違約金之判決。
丙、上訴人於第一審最後言詞辯論期日未到場，僅於先前到庭陳
    稱：請對造提出借款當時或續約時上訴人所簽立之本票、特
    別約定事項、借據等影本，然並未就對造主張之事實作何答
    辯。上訴人於第二審辯稱：(一)、對於被上訴人所提上訴人
    於93年5月11日所簽立之保證書、93年5月11日所簽立之特別
    條款、93年5月11日所簽立之約定書、94年9月5日簽立之借
    據（見本院卷第28至31頁）之真正均無意見（見本院卷第25
    頁），但上訴人並未於借據上簽名。(二)、系爭款項係94年
    9月5日借的，借款後再於96年5月29日簽立授信約定書及保
    證書（見本院卷第21頁反面）。(三)、民法第247條之1規定
    ：「依照當事人一方預定用於同類契約之條款而訂定之契約
    ，為左列各款之約定，按其情形顯失公平者，該部分約定無
    效：一、免除或減輕預定契約條款之當事人之責任者。二、
    加重他方當事人之責任者。三、使他方當事人拋棄權利或限
    制其行使權利者。四、其他於他方當事人有重大不利益者」
    。本件上訴人雖曾於93年5月11日，在系爭保證書及授信契
    約書上簽名蓋章，擔任系爭借貸之保證人，但又於96年5月
    29日重新簽立保證書及授信契約書，重新簽約時，上訴人並
    不知悉富淞公司已向被上訴人借款二百萬元之事實，被上訴
    人故意隱暱富淞公司已向被上訴人借款二百萬元之事，上訴
    人若知悉此事，必不願重新簽立上述文件擔任保證人，由此
    可見上述保證書及授信契約書之簽立，顯然增加上訴人之責
    任，並使上訴人拋棄權利，依上述民法第247條之1規定，應
    認為上訴人於96年5月29日重新簽立之保證書及授信契約書
    ，均屬無效，上訴人不必負保證責任。(四)富淞公司在94年
    9月5日向被上訴人借款二百萬元時，所出具之借據，其上並
    無上訴人之簽名，可見上訴人並非系爭借款之保證人，上訴
    人不必負系爭款項之保證責任等語。
丁、兩造不爭執之事實：
  一、富淞公司（第一審共同被告，未上訴，已確定）於93年5
      月11日，邀同乙○○、丙○○、甲○○（均為第一審共同
      被告，均未上訴）以及上訴人丁○○為連帶保證人，簽立
      保證書（見本院卷第28至30頁），載明就富淞公司對被上
      訴人所負之一切債務，於新台幣（以下同）一億元及其利
      息、違約金、損害賠償金之負擔，願與富淞公司負連帶清
      償責任，主債務人富淞公司到期不履行債務時，被上訴人
      得逕向保證人求償，無須先對主債務人富淞公司起訴或強
      制執行，其特別條款並註明上訴人（即保證人）已於合理
      期間內審閱全部條款內容後始簽名蓋章（見本院卷第29頁
      ），經被上訴人於94年8月10日核准，於94年9月5日將200
      萬元撥入富淞公司之帳戶內，並另書立借據（見本院卷第
      31頁），但借據上「連帶保證人」欄內並未經上訴人簽名
      蓋章。借據上另載明借款利率按基準利率加年息1.25%計
      付，並隨基準利率調整而調整（現為年息5.84%），如債
      務遲延清償時，除依原放款利率計收遲延利息外，逾期在
      6個月以內者，按上開利率10%；逾期6個月以上者，按上
      開利率20%加計違約金，若本金、利息、違約金中有任何
      一筆未依約給付，或立約人使用票據遭退票時，上述各債
      務全部視為到期。
  二、其後上訴人又於96年5月29日書立保證書（見原審卷第45
      頁、第46頁），授信約定書（見原審卷第65至70頁），重
      伸保證人願就富淞公司對被上訴人所負之債務在五千萬元
      範圍及其利息、違約金、損害賠償金之負擔，與富淞公司
      負連帶清償責任，主債務人富淞公司到期不履行債務時，
      被上訴人得逕向保證人求償，無須先對主債務人富淞公司
      起訴或強制執行。
  三、主債務人富淞公司所使用之票據於97年9月19日被票據交
      換所公告為拒絕往來戶。
戊、本件之爭點：
  一、系爭授信約定書、保證書之簽立是否有片面加重上訴人責
      任及使上訴人拋棄權利之情形而應認為無效？
  二、上訴人就系爭款項應否負連帶清償責任？
己、
  一、系爭授信約定書、保證書之簽立，並無片面加重上訴人責
      任及使上訴人拋棄權利之情形，應認為有效：
      上訴人辯稱伊雖曾於93年5月11日，在系爭保證書及授信
      契約書上簽名蓋章，貸之保證人，但又於96年5月29日重
      新簽立保證書及授信契約書，重新簽約時，上訴人並不知
      悉富淞公司已向被上訴人借款二百萬元之事實，被上訴人
      故意隱暱富淞公司已向被上訴人借款二百萬元之事，上訴
      人若知悉此事，必不願重新簽立上述文件擔任保證人，由
      此可見上述保證書及授信契約書之簽立，顯然增加上訴人
      之責任，並使上訴人拋棄權利，依上述民法第247條之1規
      定，應認為上訴人於96年5月29日重新簽立之保證書及授
      信契約書，均屬無效，上訴人不必負保證責任等語。惟為
      被上訴人所否認，並陳稱：兩造重新簽立保證書及授信契
      約書時，並未片面加重上訴人之責任，無顯失公平情形，
      並非無效等語。按：「．．．．八十八年四月二十一日民
      法債編增訂該條規定之立法理由，乃鑑於我國國情及工商
      發展之現況，經濟上強者所預定之契約條款，他方每無磋
      商變更之餘地，為使社會大眾普遍知法、守法，防止契約
      自由之濫用及維護交易之公平，而列舉四款有關他方當事
      人利害之約定，而為原則上之規定，明定「附合契約」之
      意義，及各款約定按其情形顯失公平時，其約定為無效。
      是該條第二款所謂【加重他方當事人之責任】，應係指一
      方預定之契約條款，為他方所不及知或無磋商變更之餘地
      而言，而所稱【按其情形顯失公平者】，則係指依契約本
      質所生之主要權利義務，或按法律規定加以綜合判斷有顯
      失公平之情形而言」（最高法院91年台上字第2336號判決
      參照）。系爭授信約定書、保證書，固係被上訴人就相同
      事件事先印製之定型化契約，惟其內容，係有關保證人所
      應負保證責任之內容、範圍等權利義務等事項，事涉兩造
      就保證之權利義務，若於簽立之初對於內容之一部有意見
      ，儘可提出意見相互磋商達成一致後再行簽立，並無「無
      磋商變更餘地」之問題；且富淞公司已向被上訴人借款二
      百萬元一節，基於上訴人係約定擔任保證人，非不可於重
      新訂約擔任保證人時予以查明，玆上訴人當時不予查明，
      自難事後以不知富淞公司已向被上訴人借款二百萬元，而
      指稱系爭授信約定書、保證書之內容「片面加重上訴人之
      保證責任」，而認為無效，是上訴人上開抗辯，即無足取
      。
  二、上訴人就系爭款項應負連帶清償責任：
    １、查被上訴人主張之前揭事實，已據其提出借據影本、授
        信約定書影本、保證書影本為證，互核相符，而上訴人
        於第一審已於相當時期受合法之通知，而於言詞辯論期
        日不到場，亦未提出準備書狀對被上訴人主張之前揭事
        實為爭執，依民事訴訟法第280條第3項、第1項規定，
        應視同自認；而當事人在第一審所為之自認，於第二審
        亦有效力（參看最高法院98年台上字第445號判決），
        故被上訴人主張之上開事實，應堪採信，是被上訴人本
        於消費借貸及連帶保證之法律關係，請求上訴人連帶給
        付如原審判決主文第1項所示之本金、利息及違約金，
        即屬正當。
    ２、上訴人於本院抗辯稱：系爭借款係於94年9月5日撥款給
        借款人富淞公司，被上訴人提起本件訴訟，竟以上訴人
        在96年5月29日簽立授信約定書答應擔任系爭借款之保
        證人為其請求權之基礎，顯見上訴人係於富淞公司借得
        系爭款項後才簽立授信約定書答應擔任系爭借款之保證
        人，上訴人不必負保證責任等語。此亦為被上訴人所否
        認。查被上訴人在本院已更正其陳述，補稱：上訴人早
        已於93年5月11日即在約定書上連帶保證人欄內簽名蓋
        章，並簽立約定書，可證在系爭借款撥款之前即已同意
        擔任連帶保證人，上訴人在第二審準備程序期日表示對
        此等保證書、約定書之形式上真正不爭執，自應負保證
        責任，且系爭借款，係於93年5月11日簽立保證書，94
        年8月10日批准貸款，94年9月5日撥款，96年5月29日再
        寫授信約定書辦理借新還舊，上訴人自應負保證責任等
        語。並提出上訴人於93年5月11日簽立之保證書、約定
        書為據（見本院卷第28頁至30頁），上訴人之訴訟代理
        人在本院準備程序期日亦確已表示對此等保證書、約定
        書之形式上真正不爭執（見本院卷第25頁），並經本院
        當庭核對被上訴人所提之上述保證書、約定書原本均與
        卷內之影本相符（見本院卷第25頁）。查富淞公司於於
        93年5月11日，邀同乙○○、丙○○、甲○○（均為第
        一審共同被告，均未上訴）以及上訴人丁○○為連帶保
        證人，簽立系爭保證書，載明就富淞公司對被上訴人所
        負之一切債務，一億元及其利息、違約金、損害賠償金
        之負擔，願與富淞公司負連帶清償責任，主債務人富淞
        公司到期不履行債務時，被上訴人得逕向保證人求償，
        無須先對主債務人富淞公司起訴或強制執行，其特別條
        款並註明上訴人（即保證人）已於合理期間內審閱全部
        條款內容後始簽名蓋章（見本院卷第29頁），經被上訴
        人於94年8月10日核准，於94年9月5日將200萬元撥入富
        淞公司之帳戶內，並另書立借據（見本院卷第31頁），
        借據上「連帶保證人」欄內雖未經上訴人簽名蓋章。借
        據上另載明借款利率按基準利率加年息1.25%計付，並
        隨基準利率調整而調整（現為年息5.84%），如債務遲
        延清償時，除依原放款利率計收遲延利息外，逾期在6
        個月以內者，按上開利率10%；逾期6個月以上者，按上
        開利率20%加計違約金，若本金、利息、違約金中有任
        何一筆未依約給付，或立約人使用票據遭退票時，上述
        各債務全部視為到期。其後上訴人又於96年5月29日書
        立保證書（見原審卷第45頁、第46頁），授信約定書（
        見原審卷第65至70頁），重伸保證人願就富淞公司對被
        上訴人所負之債務在五千萬元範圍及其利息、違約金、
        損害賠償金之負擔，與富淞公司負連帶清償責任，主債
        務人富淞公司到期不履行債務時，被上訴人得逕向保證
        人求償，無須先對主債務人富淞公司起訴或強制執行。
        主債務人富淞公司所使用之票據於97年9月19日被票據
        交換所公告為拒絕往來戶等情，已詳如上述（見不爭執
        事項），足見上訴人應就系爭借款負連帶保證人責任，
        上訴人上述抗辯，並非可取。
    ３、上訴人另辯稱：富淞公司在94年9月5日向被上訴人借款
        二百萬元當時所出具之借據，其上並無上訴人之簽名，
        可見上訴人並非系爭借款之保證人，上訴人不必負系爭
        款項之保證責任等語。惟此亦為被上訴人所否認。查富
        淞公司在94年9月5日向被上訴人借款二百萬元當時所出
        具之借據，其上雖無上訴人之簽名，惟依上訴人93年5
        月11日所出具之保證書、96年5月29日書立保證書（見
        原審卷第45頁、第46頁），授信約定書（見原審卷第65
        至70頁）所載之內容所示，上訴人應就富淞公司對被上
        訴人所負之債務在五千萬元範圍及其利息、違約金、損
        害賠償金之負擔，與富淞公司負連帶清償責任，主債務
        人富淞公司到期不履行債務時，被上訴人得逕向保證人
        求償，無須先對主債務人富淞公司求償等情，已如前述
        ，上訴人前揭抗辯，即無足採。
    ４、綜上所述，被上訴人主張上訴人為系爭借款之連帶保證
        人應負連帶清償責任為可採，上訴人所辯均為無可取。
        被上訴人本於消費借貸及保證之法律關係，請求上訴人
        連帶給付被上訴人系爭款項及遲延利息、違約金，洵屬
        正當，原審判命上訴人如數給付，核無不合，上訴論旨
        ，指摘原判決不當，求予廢棄改判，非有理由，應予駁
        回。
己、本件事證已臻明確，兩造其餘攻擊防禦方法及舉證，經核均
    於判決結果無影響，不予逐一論述，附此鈙明。
參、據上論結，本件上訴為無理由，依民事訴訟法第449條第1項
    、第78條，判決如主文。
中    華    民    國    98    年    7     月    21    日
                民事第二庭    審判長法  官  邱森樟
                                    法  官  蔡秉宸
                                    法  官  謝說容
以上正本係照原本作成。
不得上訴。
                                    書記官  魏維廷
中    華    民    國    98    年    7     月    21    日
                                                      Ｍ


司法院資訊處製作；財團法人民間司法改革基金會備份。
